---
title: "Análisis del desempeño en lectura SIMCE 2023 en 4° Básico por establecimiento mediante técnicas de Machine Learning"
author: "Catalina Zelada"
date: "Marzo 2025"
editor: visual
format:
  html:
    code-fold: true     
    code-tools: true    
    echo: false 
---

# Introducción

Este proyecto tiene como objetivo analizar el desempeño en lectura de los y las estudiantes de 4° Básico en el SIMCE 2023 a nivel de escuela, en relación con diversas variables socioeconómicas y demográficas del establecimiento. A través del uso de técnicas de Machine Learning, se busca identificar patrones y analizar el rendimiento de las escuelas considerando factores como la dependencia administrativa (público, privado, subvencionado), el índice de ruralidad, el grupo socioeconómico (GSE), el índice de vulnerabilidad escolar (IVE-SINAE) y el nivel educativo promedio de los padres.

En este análisis se explorará el uso de árboles de decisión y Random Forest como herramientas principales de modelado para identificar factores asociados al desempeño en lectura a nivel escolar.

# Objetivos

## Objetivo general

-   Analizar el desempeño en Lectura de 4° Básico en el SIMCE 2023 a nivel de escuela, en función de la dependencia administrativa, el índice de ruralidad, el GSE y el índice de vulnerabilidad escolar mediante técnicas de Machine Learning.

## Objetivos específicos

1.  Analizar la relación entre el puntaje SIMCE en lectura de cada escuela y las características de los establecimiento mediante análisis estadísticos descriptivos.
2.  Aplicar modelos de Machine Learning supervisados para identificar patrones en el desempeño en lectura en función de variables contextuales de la escuela.
3.  Implementar árboles de decisión y Random Forest como modelos principales.
4.  Interpretar los hallazgos y discutir sus implicancias para la política educativa en Chile.

# Metodología

## Datos

El análisis se basará en base de datos de la Agencia de la Calidad de la Educación y JUNAEB, que incluye las siguientes variables :

-   Puntaje SIMCE 2023 en lectura para 4° Básico (promedio del establecimiento).
-   Dependencia administrativa del establecimiento (público, privado, subvencionado).
-   Índice de ruralidad.
-   Grupo socioeconómico del establecimiento (GSE).
-   Índice de vulnerabilidad escolar (IVE-SINAE).

## Modelos de Machine Learning

-   Se utilizará Random Forest para analizar la importancia de las variables en la predicción del puntaje SIMCE y evaluar qué factores influyen en el rendimiento en lectura a nivel de escuela.
-   Se utilizará un árbol de regresión para visualizar la relación entre las variables predictoras y el puntaje de lectura promedio de la escuela.

## Evaluación del modelo

Los modelos serán evaluados con métricas como:

-   Importancia de variables en Random Forest.
-   Visualización de estructura de árbol en árboles de regresión.
-   R² y error cuadrático medio (RMSE) en regresión.
-   Interpretabilidad y relevancia de las variables predictoras.

## Reproducibilidad y Ciencia Abierta

Para garantizar la reproducibilidad y replicabilidad del análisis, el proyecto seguirá buenas prácticas en ciencia de datos:

-   Todo el código utilizado será documentado en Quarto y estará disponible en un repositorio de GitHub para consulta y reutilización.
-   Se detallarán los pasos de preprocesamiento, transformación y modelado para asegurar la trazabilidad del análisis.
-   Se incluirán comentarios y documentación para facilitar la ejecución del código en distintos entornos, asegurando que otros investigadores puedan replicar los resultados.

# Estructura del Proyecto

1.  Carga y limpieza de datos
2.  Análisis exploratorio y visualización
3.  Implementación de modelos supervisados
4.  Evaluación del modelo
5.  Interpretación y conclusiones

## 1. Carga y limpieza de datos

**1.1** Para la carga y exploración inicial de los datos, se utilizarán las siguientes:

``` r

library(tidyverse)  
library(readr)      
library(janitor)     
library(skimr)       
library(here)
```

```{r 1, include=FALSE}

library(tidyverse)  
library(readr)      
library(janitor)     
library(skimr)       
library(here)
```

**1.2** Se abre la base de datos de acceso público de la Agencia de Calidad de la Educación que contiene los puntajes de lectura de 4°Básico por establecimiento:

``` r

ruta <- here("simce4b2023_rbd_público_final.xlsx")

simce_data <- readxl::read_excel(ruta) %>% 
  clean_names() 

invisible(head(simce_data))
invisible(glimpse(simce_data))
invisible(skim(simce_data))
```

```{r include=FALSE}

ruta <- here("simce4b2023_rbd_público_final.xlsx")

simce_data <- readxl::read_excel(ruta) %>% 
  clean_names() 

invisible(head(simce_data))
invisible(glimpse(simce_data))
invisible(skim(simce_data))
```

**1.3** Posteriormente, se visualizan los nombres de las variables en esta base de datos:

``` r
nombres_columnas <- colnames(simce_data)

valores_unicos <- simce_data %>%
  select(rbd, cod_depe2, cod_grupo, cod_rural_rbd, prom_lect4b_rbd, 
         palu_eda_ins_lect4b_rbd, palu_eda_ele_lect4b_rbd, palu_eda_ade_lect4b_rbd) %>%
  summarise_all(n_distinct)

valores_faltantes <- simce_data %>%
  select(rbd, cod_depe2, cod_grupo, cod_rural_rbd, prom_lect4b_rbd, 
         palu_eda_ins_lect4b_rbd, palu_eda_ele_lect4b_rbd, palu_eda_ade_lect4b_rbd) %>%
  summarise_all(~sum(is.na(.)))
```

De esta base de datos, se utilizarán las siguientes variables

-   **rbd**: Identificador único del establecimiento escolar.
-   **cod_depe2**: Dependencia administrativa del establecimiento (1 = Municipal, 2 = Particular subvencionado, 3 = Particular pagado, 4 = Servicio Local de Educación).
-   **cod_grupo**: Grupo socioeconómico del establecimiento (GSE), que agrupa a las escuelas según el nivel de ingreso y condiciones socioeconómicas de sus estudiantes (1 Bajo, 2 Medio bajo, 3 Medio, 4 Medio alto, 5 Alto)
-   **cod_rural_rbd**: Clasificación del establecimiento según ruralidad (1 = Urbano, 2 = Rural).
-   **prom_lect4b_rbd**: Puntaje promedio en la prueba de lectura del SIMCE 2023 para estudiantes de 4° básico en el establecimiento.
-   **palu_eda_ins_lect4b_rbd**: Porcentaje de estudiantes con nivel insuficiente en lectura.
-   **palu_eda_ele_lect4b_rbd**: Porcentaje de estudiantes con nivel elemental en lectura.
-   **palu_eda_ade_lect4b_rbd**: Porcentaje de estudiantes con nivel adecuado en lectura.

Estas variables serán utilizadas para explorar la relación entre el desempeño en lectura de los establecimientos y sus características socioeconómicas y estructurales.Por lo tanto, se crea una nueva dataset para facilidar el análisis y posterior pegado a la base de datos de JUNAEB.

``` r
# Se crea un nuevo data frame con las variables relevantes
simce_ok <- simce_data %>%
  select(rbd, cod_depe2, cod_grupo, cod_rural_rbd, prom_lect4b_rbd, 
         palu_eda_ins_lect4b_rbd, palu_eda_ele_lect4b_rbd, palu_eda_ade_lect4b_rbd)

# Se ejecuta 
invisible(head(simce_ok))
invisible(glimpse(simce_ok))
          
```

```{r include=FALSE}
# Se crea un nuevo data frame con las variables relevantes
simce_ok <- simce_data %>%
  select(rbd, cod_depe2, cod_grupo, cod_rural_rbd, prom_lect4b_rbd, 
         palu_eda_ins_lect4b_rbd, palu_eda_ele_lect4b_rbd, palu_eda_ade_lect4b_rbd)
 
invisible(head(simce_ok))
invisible(glimpse(simce_ok))
          
```

**1.4** Se abre y explora la Base de Datos sobre Índice de Vulnerabilidad Estudiantil (IVE) perteneciente a la JUNAEB y se exploran sus variables.

``` r
library(readxl)
ive_data <- read_excel(here("IVE_2023.xlsx")) %>%
  clean_names()

estructura_ive <- glimpse(ive_data)
```

```{r include=FALSE}
library(readxl)
ive_data <- read_excel(here("IVE_2023.xlsx")) %>%
  clean_names()

estructura_ive <- glimpse(ive_data)
```

**1.5** Finalmente, se unen la variable IVE a la base de datos Simce y se limpia para proceder a los análisis. Debido a que no se mide el Índice de Vulnerabilidad de los colegios particulares pagados, se les ha asignado 0 en esta variable para no ser eliminados del análisis.

``` r
# Se selecciona la variable IVE
ive_simple <- ive_data %>%
  select(id_rbd, ive_2023)

# Se une a la base Simce
data_simce_ive <- left_join(simce_ok, ive_simple, by = c("rbd" = "id_rbd"))

# Se asigna 0 IVE a los colegios particulares pagados

data_simce_ive <- data_simce_ive %>%
  mutate(ive_2023 = if_else(cod_depe2 == 3 & is.na(ive_2023), 0, ive_2023))

# Se limpian los NA 

data_simce_ive_ok <- data_simce_ive %>%
  drop_na(prom_lect4b_rbd, cod_grupo, palu_eda_ins_lect4b_rbd, 
          palu_eda_ele_lect4b_rbd, palu_eda_ade_lect4b_rbd)


nrow(data_simce_ive_ok)
```

```{r include=FALSE}

# Se selecciona la variable IVE
ive_simple <- ive_data %>%
  select(id_rbd, ive_2023)

# Se une a la base Simce
data_simce_ive <- left_join(simce_ok, ive_simple, by = c("rbd" = "id_rbd"))

# Se asigna 0 IVE a los colegios particulares pagados

data_simce_ive <- data_simce_ive %>%
  mutate(ive_2023 = if_else(cod_depe2 == 3 & is.na(ive_2023), 0, ive_2023))

# Se limpian los NA 

data_simce_ive_ok <- data_simce_ive %>%
  drop_na(prom_lect4b_rbd, cod_grupo, palu_eda_ins_lect4b_rbd, 
          palu_eda_ele_lect4b_rbd, palu_eda_ade_lect4b_rbd)


nrow(data_simce_ive_ok)

```

## 2. Análisis exploratorio y visualización del puntaje SIMCE en Lectura 2023 para 4°Básico, por escuela.

### 2.1 Distribución del puntaje SIMCE en Lectura

Se analiza la distribución del puntaje promedio de lectura (SIMCE) en 4° Básico para conocer su comportamiento general.

```{r echo=FALSE}
# Histograma con densidad
ggplot(data_simce_ive_ok, aes(x = prom_lect4b_rbd)) +
  geom_histogram(aes(y = ..density..), binwidth = 5, fill = "#69b3a2", color = "white", alpha = 0.7) +
  geom_density(color = "darkblue", size = 1) +
  labs(
    title = "Distribución del puntaje promedio en lectura (SIMCE 2023 4° Básico)",
    x = "Puntaje promedio lectura SIMCE",
    y = "Densidad"
  ) +
  theme_minimal()
```

### 2.2 Puntaje SIMCE Lectura por Grupo Socioeconómico

Se visualiza la distribución del puntaje promedio en lectura según el grupo socioeconómico (GSE) del establecimiento:

```{r echo=FALSE}
# Boxplot con etiquetas de GSE
ggplot(data_simce_ive_ok, aes(
  x = factor(cod_grupo, 
             levels = 1:5,
             labels = c("Bajo", "Medio bajo", "Medio", "Medio alto", "Alto")),
  y = prom_lect4b_rbd)) +
  geom_boxplot(fill = "#4682B4", alpha = 0.7, outlier.color = "red") +
  labs(
    title = "Distribución del puntaje en Lectura SIMCE por Grupo Socioeconómico (GSE)",
    x = "Grupo Socioeconómico",
    y = "Puntaje promedio lectura"
  ) +
  theme_minimal()

```

### 2.3 Puntaje SIMCE por Dependencia del Establecimiento

Se visualiza la distribución del puntaje promedio en lectura según la dependencia administrativa del establecimiento.

```{r echo=FALSE}
table(data_simce_ive_ok$cod_depe2, useNA = "ifany")

ggplot(data_simce_ive_ok, aes(
  x = factor(cod_depe2,
             levels = 1:4,
             labels = c("Municipal", 
                        "Particular subvencionado", 
                        "Particular pagado", 
                        "Servicio Local de Educación")),
  y = prom_lect4b_rbd)) +
  geom_boxplot(fill = "#FF8C00", alpha = 0.7, outlier.color = "black") +
  labs(
    title = "Distribución del puntaje en Lectura por Dependencia Administrativa",
    x = "Dependencia",
    y = "Puntaje promedio en lectura 4° Básico del establecimiento"
  ) +
  theme_minimal()
```

### 2.4 Relación entre Índice de Vulnerabilidad Escolar y puntaje en Lectura

Se visualiza la relación entre el Índice de Vulnerabilidad Escolar y el puntaje promedio SIMCE 2023 en lectura para 4° Básico por establecimiento. Se puede observar una tendencia negativa, en la que a mayor vulnerabilidad, menor desempeño en el promedio Simce en Lectura por escuela.

```{r echo=FALSE}

library(scales)

ggplot(data_simce_ive_ok, aes(x = ive_2023, y = prom_lect4b_rbd)) +
  geom_point(alpha = 0.3, color = "#2E86C1") +
  geom_smooth(method = "lm", color = "red", se = TRUE) +
  scale_x_continuous(labels = percent_format(accuracy = 1)) +
  labs(
    title = "Relación entre Índice de Vulnerabilidad Escolar y el puntaje en Lectura 4°Básico",
    x = "IVE del establecimiento 2023 (%)",
    y = "Puntaje en SIMCE lectura del establecimiento"
  ) +
  theme_minimal()
```

### 2.5 Estándar de desempeño en Lectura según vulnerabilidad escolar (IVE)

Se visualiza cómo varían el porcentajes de estudiantes con desempeño insuficiente, elemental y adecuado de cada establecimiento según su índice de vulnerabilidad escolar (IVE).

```{r echo=FALSE}

data_simce_ive_ok <- data_simce_ive_ok %>%
  mutate(across(c(palu_eda_ins_lect4b_rbd, 
                  palu_eda_ele_lect4b_rbd, 
                  palu_eda_ade_lect4b_rbd), as.numeric))

# Datos en formato largo
data_estandares_long <- data_simce_ive_ok %>%
  pivot_longer(cols = c(palu_eda_ins_lect4b_rbd, 
                        palu_eda_ele_lect4b_rbd, 
                        palu_eda_ade_lect4b_rbd),
               names_to = "estandar",
               values_to = "porcentaje") %>%
  mutate(estandar = case_when(
    estandar == "palu_eda_ins_lect4b_rbd" ~ "Insuficiente",
    estandar == "palu_eda_ele_lect4b_rbd" ~ "Elemental",
    estandar == "palu_eda_ade_lect4b_rbd" ~ "Adecuado"
  ))

# Se realiza gráfico de relación 
ggplot(data_estandares_long, aes(x = ive_2023, y = porcentaje, color = estandar)) +
  geom_smooth(method = "loess", se = FALSE) +
  scale_x_continuous(labels = scales::percent_format(accuracy = 1)) +
  labs(
    title = "Niveles de desempeño en lectura según IVE",
    x = "Índice de Vulnerabilidad Escolar (IVE)",
    y = "Porcentaje de estudiantes por estándar de logro",
    color = "Estándar de logro"
  ) +
  theme_minimal()

```

##  3.  Implementación de modelos supervisados

### 3.1 Árbol de regresión para predecir puntaje SIMCE en Lectura 4° Básico por establecimiento

En esta sección se utiliza un árbol de regresión para identificar patrones en las variables predictoras que explican el puntaje promedio de lectura SIMCE en los cuártos básicos de cada establecimiento.

```{r echo=FALSE}
library(rpart)
library(rpart.plot)

# Modelo de árbol de regresión
set.seed(123)  # se estsable esta semilla para reproducibilidad de los resultados
arbol_simce <- rpart(prom_lect4b_rbd ~ cod_depe2 + cod_grupo + cod_rural_rbd + ive_2023, 
                     data = data_simce_ive_ok,
                     method = "anova")

rpart.plot(arbol_simce,
           type = 2,
           extra = 101,
           fallen.leaves = TRUE,
           box.palette = "RdYlGn",
           shadow.col = "gray",
           nn = TRUE,
           main = "Árbol de regresión - Puntaje SIMCE Lectura")

# Modelo de árbol de regresión
set.seed(123)  # se estsable esta semilla para reproducibilidad de los resultados
arbol_simce <- rpart(prom_lect4b_rbd ~ cod_depe2 + cod_grupo + cod_rural_rbd + ive_2023, 
                     data = data_simce_ive_ok,
                     method = "anova")

# Visualización del árbol
rpart.plot(arbol_simce,
           type = 2,
           extra = 101,
           fallen.leaves = TRUE,
           box.palette = "RdYlGn",
           shadow.col = "gray",
           nn = TRUE,
           main = "Árbol de regresión - Puntaje SIMCE Lectura")
```

**Interpretación**

El árbol indica cómo influye la variable de grupo socioeconómico (cod_grupo) y el índice de vulnerabilidad (ive_2023) en los puntajes promedio SIMCE Lectura de 4° Básico por establecimiento. Se determina que el grupo socioeconómico es la variable más determinante. Establecimientos con grupo socioeconómico inferior a 4 (medio alto) tienen puntajes más bajos en promedio (262 puntos). Dentro de estos, los establecimientos con un grupo socioeconómico aún más bajo (menor al grupo medio) tienen puntajes más bajos (257 puntos). Los colegios pertenecientes a un grupo socioeconómico igual al medio logran puntajes intermedios (269 puntos). Por otro lado, establecimientos con grupo socioeconómico igual superior a 4 (medio alto) tienen puntajes más altos en promedio (286 puntos). En relación al grupo socioeconómico, la otra variable relevante es el índice de vulnerabilidad (IVE). Aquellos establecimientos con IVE más alto (igual o mayor al 37% de vulnerabilidad) obtienen puntajes ligeramente más bajos (281 puntos) comparados con aquellos que tienen un IVE menor a 37% (297 puntos). Este resultado confirma que el nivel socioeconómico del establecimiento es un factor clave en el desempeño en lectura, seguido por la vulnerabilidad escolar.

### 3.2 Modelo Random Forest para predecir puntaje SIMCE Lectura (4° Básico)

```{r echo=FALSE}

library(randomForest)
set.seed(123)

# Modelo Random Forest
rf_simce <- randomForest(prom_lect4b_rbd ~ cod_depe2 + cod_grupo + cod_rural_rbd + ive_2023, 
                         data = data_simce_ive_ok,
                         importance = TRUE,
                         ntree = 500)

# Resumen del modelo
print(rf_simce)

# Se evalúa la importancia de las variables
importance(rf_simce)

# Gráfico importancia de variables
varImpPlot(rf_simce, main = "Importancia variables - Random Forest SIMCE Lectura")
```

**Interpretación** 

El modelo Random Forest muestra que las variables que más influyen en la predicción del puntaje SIMCE de lectura (4° Básico) son, en orden de importancia:

1.  Grupo socioeconómico (cod_grupo): Es la variable más importante para predecir los resultados.
2.  Índice de vulnerabilidad (ive_2023): También tiene alta relevancia en la predicción del desempeño.
3.  Tipo de dependencia escolar (cod_depe2): Contribuye, aunque en menor medida, a explicar diferencias en los puntajes.
4.  Ruralidad (cod_rural_rbd): Es la variable menos influyente según este modelo.

Este análisis confirma la fuerte relación entre condiciones socioeconómicas y vulnerabilidad escolar con el rendimiento académico en lectura.


## 4. Evaluación del modelo de Random Forest mediante R²y RMSE

``` r
# Predicciones del modelo Random Forest
pred_rf <- predict(rf_simce, data_simce_ive_ok)

# R²
r2_rf <- cor(pred_rf, data_simce_ive_ok$prom_lect4b_rbd)^2
r2_rf
```

\[1\] 0.2720776

``` r
# RMSE
rmse_rf <- sqrt(mean((pred_rf - data_simce_ive_ok$prom_lect4b_rbd)^2))
rmse_rf
```

\[1\] 20.66282

```{r include=FALSE}

# Predicciones del modelo Random Forest
pred_rf <- predict(rf_simce, data_simce_ive_ok)

# R²
r2_rf <- cor(pred_rf, data_simce_ive_ok$prom_lect4b_rbd)^2
r2_rf

# RMSE
rmse_rf <- sqrt(mean((pred_rf - data_simce_ive_ok$prom_lect4b_rbd)^2))
rmse_rf
```

R² = 0.27 indica que el modelo Random Forest explica aproximadamente un 27% de la variabilidad observada en los puntajes SIMCE en Lectura. Esto se considera un valor moderado, indicando que el modelo es útil, aunque existen otros factores no incluidos que influyen en el rendimiento académico en lectura.

RMSE = 20.66 indica que en promedio, las predicciones del puntaje SIMCE hechas por el modelo se desvían en aproximadamente 20.7 puntos del valor real. Considerando la escala de puntajes SIMCE (habitualmente entre 200 y 350 puntos), este error indica una precisión aceptable, pero mejorable.

En síntesis, el modelo tiene una capacidad moderada para predecir puntajes SIMCE de lectura de las escuelas, señalando que los factores considerados son relevantes, pero también existen otras variables influyentes no incorporadas.

## Conclusiones 

Para finalizar, se puede concluir que las  variables que mejor explican los resultados del puntaje SIMCE en Lectura (4° Básico) son, principalmente, el grupo socioeconómico y el índice de vulnerabilidad escolar, por lo que es posible confirmar que el contexto socioeconómico del establecimiento es determinante en el desempeño académico en lectura.

El modelo de Random Forest logró explicar un 27% de la variabilidad de los puntajes observados, con un error promedio (RMSE) de aproximadamente 20.7 puntos en las predicciones. Esto indica un desempeño predictivo aceptable, aunque limitado, lo que sugiere la existencia de otras variables no consideradas en este estudio que influyen en los resultados académicos.

Se recomienda para estudios futuros integrar variables adicionales relacionadas con, por ejemplo,  prácticas pedagógicas, liderazgo escolar o características familiares de los estudiantes, con el objetivo de mejorar la capacidad predictiva y profundizar en los factores que determinan los resultados educativos.
